【裁判字號】    99,事聲,21
【裁判日期】    990324
【裁判案由】    聲明異議
【裁判全文】
臺灣板橋地方法院民事裁定              99年度事聲字第21號
異 議 人  呂旭明會計師（即銓祐科技股份有限公司之清算人）
上列當事人因呈報清算人事件，對於中華民國99年1 月18日本院
98年度司司字第266 號裁定聲明異議，本院裁定如下：
    主  文
原裁定廢棄。
異議人應於收受裁定後十日內補正其就任後即銓祐科技股份有限
公司之資產負債表，逾期即駁回其聲報。
    理  由
一、按當事人對於司法事務官處理事件所為之終局處分，得於處
    分送達後10日之不變期間內，以書狀向司法事務官提出異議
    ；司法事務官認前項異議有理由時，應另為適當之處分；認
    異議為無理由者，應送請法院裁定之；法院認該異議為有理
    由時，應為適當之裁定，認異議為無理由者，應以裁定駁回
    之，民事訴訟法第240條之4第1項至第3項分別定有明文。查
    本院司法事務官於民國98年12月21日以98年度司聲字第1878
    號裁定駁回聲明異議人聲請限期起訴事件，聲明異議人於收
    受該裁定送達後10日內具狀聲明異議，司法事務官認其異議
    無理由而送請本院裁定，經核與上開規定相合，先予敘明。
二、本件異議意旨略以：異議人業據公司法第334 條準用第83條
    、第326 條及非訟事件法第26條規定，檢附相關文件於民國
    98年11月27日據狀聲報異議人呂旭明就任清算人乙事，98年
    12月30日異議人接獲補正通知，旋即於99年1 月5 日依法陳
    報「資產負債表」、「財產目錄」及「催告債權人申報債權
    之報紙正本」等，並未有任何逾期之情事，至於補正通知要
    求提出之「經監察人審查通過之證明文件」及「經監察人審
    查後提經股東會成認之證明文件」等，則因尚在監察人審查
    中，異議人無法召開股東會提經股東會承認，職是並非異議
    人不願補正或有任何疏漏，而係事實上不能所致，非可歸責
    於異議人；再者，因非訟事件法並未明定監察人審查之期限
    ，原審雖限期命其補正，卻未酌量監察人審查及提報股東會
    承認所需之「相當合理期間」，逕以7 日為補正期限，逾期
    未行補正即以此駁回其聲請，實屬強人所難，難以令人甘服
    ，至此原裁定顯然違誤，求為撤銷原裁定，更為適法之裁定
    等語。
三、按非法事件法施行細則第24條規定：「依公司法之規定為清
    算人之聲報時，應附具向主管機關申請解散登記之證明文件
    、股東名冊、選舉清算人之股東會紀錄及資產負債表。」並
    未規定清算人向法院聲報時，其所提出之資產負債表須經監
    察人審查，及送請股東會承認。此項立法之目的係在於釐清
    公司與清算人間之責任，蓋清算人如未於就任後即製作財務
    報表（含資產負債表）與財產目錄，而係經過相當時日後始
    製作財務報表（例如：一年半載），於日後發現公司之資產
    較帳面為少時，此資產減少之情事係於清算人就任時即已發
    生，或因係清算人管理資產不當所致，即不易釐清。為使法
    院得有效率之監督清算人執行清算職務，非訟事件法第24條
    乃規定清算人於聲報就任時必須提出資產負債務，而未及於
    其他會計報表（例如：損益表等）或財務目錄，且未規定該
    資產負債表須經監察人審查及股東會同意。則認清算人於向
    法院聲報時，必須提出資產負債表以外之會計表冊，係加諸
    清算人法院上所不必要之負擔，尚難認屬適法。
四、次按清算人就任後，應即檢查公司財產情形，造具財務報表
    及財產目錄，送經監察人審查，提請股東會承認後，並即報
    送法院；又清算人應於就任後十五日內，將其姓名、住所或
    居所及就任日期，向法院聲報，公司法第326 條第1 項及第
    33 4條準用第83條第1 項定有明文。又依公司法之規定為清
    算之聲報時，應檢具向主管機關申請解散登記之證明文件、
    股東名冊、選舉清算人之股東會紀錄及資產負債表，非訟事
    件法施行細則第24條亦有明文。惟清算人僅於未於就任後15
    日內向法院聲報時，公司法第83條第4 項定有處新臺幣三千
    元以上一萬五千元以下罰鍰之處罰規定，清算人未依據前揭
    規定檢具經監察人審查及股東會同意之相關會計表冊時，則
    無處罰之明文，如清算人未依據前揭規定檢具經監察人審查
    與股東會同意之相關會計表冊，法院即可駁回其向法院所為
    清算人就任之聲報，使其清算人就任之聲報不生效力，無異
    謂清算人聲報就任時如未同時提供經監察人審查與股東會同
    意之會計表冊，亦須處以罰鍰，顯然擴張解釋公司法第83條
    4 項科處清算人罰鍰之範圍，不符法律保留原則。
五、末按「民事訴訟法第二百四十九條第一項但書所規定審判長
    應定期間先命補正，其命補正之形式可否以函文或通知方式
    為之，或必須以裁定之方式為之？（均已表明逾期不補正即
    駁回原告之訴）如僅以函文或通知之方式為之，原告拒不補
    正，一審法院因而裁定駁回原告之訴，原告抗告至二審法院
    後，二審法院得否以原審法院未以裁定命補正為由，廢棄原
    裁定？」高等法院臺灣高等法院暨所屬法院法律座談會研討
    結果認：「應以裁定為之。法院對外之意思表示，應以裁定
    或判決為之，而命補正乃裁定駁回原告之訴之終結訴訟先行
    程序，在程序上應求其慎重，如未以裁定方式為之，不能期
    待當事人必知悉其起訴瑕疵之嚴重性，法文雖未敘明應以裁
    定命補正，但在解釋上理當如此。此不因有程序之煩勞而有
    所差異。故如一審法院僅以函文或通知方式命補正，即有瑕
    疵，如經抗告，應予廢棄。」（詳臺灣高等法院暨所屬法院
    九十一年法律座談會彙編（92年7 月）第111-112 頁）。經
    查本院司法事務官係於98年12有23日係以函通知異議人於文
    到後7 日內補正本院板院輔民倫溫98年度司司字第266 號說
    明欄所示之事項，並非以裁定命異議人補正，則其以異議人
    未補正駁回異議人之聲報，自有未洽，聲明異議人指摘原裁
    定不當，求予廢棄，非無理由，爰由本院將原裁定廢棄。
六、末查本院司法事務官於98年12月23日函命異議人補正，清算
    人就任後所造具之資產負債表，於法並無不符，惟清算人於
    98年11月25日即已就任，卻僅補正98年9 月30日之資產負債
    表，並未補正98年11月25日即就任後之資產負債表，而清算
    人於就任時應附具之資產負債表並未包括送經監察人審查及
    股東會同意之證明文件，已詳述如前，清算人並無不能提出
    之正當理由，因本院司法事務官僅以函命補正，致依法不生
    以裁定命補正之效力，而不能以異議人未補正而駁回其清算
    人就任之聲報，為免程序宕延，爰依非訟事件法施行細則第
    13條之規定，命異議人於收受裁定後10日內補正其就任後銓
    祐科技股份有限公司之資產負債表，即逾期即駁回其聲報。
七、據上論結，本件聲明異議為有理由，爰依非訟事件法第56條
    第3項、非訟事件法施行細則第13條規定，裁定主文。
中    華    民    國    99    年    3     月    24    日
                  民事第三庭  法  官  何君豪
以上正本係照原本作成。
如對本裁定抗告，須於裁定送達後10日內向本院提出抗告狀，並
繳納抗告費新臺幣1,000元。
中    華    民    國    99    年    3     月    24    日
                              書記官  黃琴茜

司法院資訊處製作；財團法人民間司法改革基金會備份。
